【裁判字號】    99,勞上更(一),2
【裁判日期】    990803
【裁判案由】    給付資遣費
【裁判全文】
臺灣高等法院民事判決               99年度勞上更(一)字第2號
上  訴  人  中華航空股份有限公司
法定代理人  乙○○
訴訟代理人  陳金泉律師
            葛百鈴律師
            李瑞敏律師
被  上訴人  甲○○○○○○○○.
訴訟代理人  黃靜嘉律師
            楊佩怡律師
上列當事人間請求給付資遣費事件，上訴人對於中華民國九十七
年九月三日臺灣臺北地方法院九十七年度勞訴字第一三號第一審
判決提起上訴，經最高法院發回更審，本院於九十九年七月二十
日言詞辯論終結，判決如下：
    主  文
原判決關於命上訴人給付及假執行宣告暨訴訟費用負擔之裁判均
廢棄。
上廢棄部分，被上訴人在第一審之訴及假執行之聲請均駁回。
第一、二審訴訟費用及發回前第三審訴訟費用由被上訴人負擔。
    事  實
甲、上訴人方面：
壹、聲明：
一原判決不利於上訴人部分廢棄。
二上廢棄部分，駁回被上訴人在第一審之訴及假執行之聲請。
貳、陳述：除與原判決及發回前本院判決記載相同者外，補稱略
    以：
一伊從事國際線航空運輸服務事業，飛航安全涉廣泛社會大眾利
  益，且飛行技能亟具專業，機師養成須費相當時日及金錢，如
  遇飛航據點之增加或國內機師人力短缺，即有定期、短期聘僱
  外籍機師之必要。
二依就業服務法第四十二條、第四十三條規定，外籍人士之聘僱
  純屬補充性質，僅在補充國內勞動人力之不足，同法第五十二
  條規定，即容許且要求雇主對於外籍人士之聘僱須以定期契約
  為之。
三被上訴人據以請求不續聘給付之Ｄ版工作守則適用期間為八十
  九年（西元二０００年）七月一日起至二００一年十二月三十
  一日止，而兩造係於民國九十一年（西元二００二年）九月二
  十二日簽立五年之定期勞動契約，被上訴人不可能合法執有Ｄ
  版工作守則，其受僱之始，應適用Ｅ版工作守則，已無不續聘
  給付條款。
四被上訴人受僱期間，伊多次修訂工作守則，並於每次增修時將
  工作守則以紙本交付或電子郵件寄送電子檔方式告知被上訴人
  ，被上訴人收受後從無任何異議，並繼續工作至契約期滿，自
  應受修正後版本之拘束。
五依Ｄ版工作守則附件八第七條規定，每服務滿二年發給一個月
  基本薪，滿一年不足兩年發給半個月基本薪，縱伊應給付被上
  訴人不續聘給付，亦應以被上訴人基本薪每月三千六百零三美
  金計付。
六依Ｄ版工作守則規定之房屋津貼係以美金一千五百元給付，惟
  目前有效且適用被上訴人之工作守則則明訂以新臺幣計付房屋
  津貼，被上訴人不爭執每月受領之房屋津貼為新臺幣四萬五千
  元，顯見無適用Ｄ版工作守則餘地。
參、證據：除援用原審及發回前本院前審提出者外，補提ＡＨ版
    工作守則、經主管機關核備之工作規則首頁為證。
乙、被上訴人方面：
壹、聲明：上訴駁回。
貳、陳述：除與原判決及發回前本院判決記載相同者外，補稱略
    以：
一依就業服務法第一條規定，就業服務法未規定之內容，若其他
  法律有相關規定者，即應適用其他法律規定，而就業服務法就
  雇主依同法第四十六條第一項第一款至第七款及第十一款規定
  聘僱外國人，並未有定期或不定期之特別規定，即應回歸勞動
  基準法（下稱勞基法）規定，伊非依就業服務法第四十三條第
  四項第七款及第八款規定受僱，非該條款所謂定期勞動契約，
  且不符合勞基法第九條第一項及同法施行細則第六條之臨時性
  、短期性、季節性及特定性定期契約情形，兩造間應屬不定期
  勞動契約，上訴人因有緊縮聘僱外籍機師必要，將伊解僱，依
  勞基法規定，應給付伊資遣費。
二兩造簽約時，上訴人交付伊Ｄ版工作守則，依工作守則第二條
  僱用關係中第九項資遣條件及第十項資遣費約定，上訴人得因
  業務量緊縮，於三十天前通知外籍機師終止合約，資遣費按服
  務滿一年發給相當於一個月之月薪，若資遣與公司解約不續聘
  同時發生者，解約金以兩者較高者發給，上訴人因緊縮聘僱外
  籍機師，於合約到期時不續聘伊，已符合資遣與不續聘同時發
  生之條件，依上開約定，亦應給付伊相當於五個月之資遣費。
三縱認兩造間為定期僱傭契約，依該工作守則規定，伊得請求二
  點五個月之平均基本工資之不續聘給付。
四伊並未收受上訴人修正之工作守則，且工作守則為兩造間勞動
  契約內容，上訴人無權逕行修改。
五伊否認有所謂Ｅ版工作守則，上訢人亦未提出完整之Ｅ版工作
  守則，無從佐證Ｅ版工作守則已刪除不續聘給付之約定。
六伊辦理離職交接時已將工作守則交還上訴人，倘上訴人交付者
  確係實體版之Ｅ版工作守則，表示伊交還者為實體版之Ｅ版工
  作守則，上訴人至少有一份伊交還之Ｅ版工作守則。
參、證據：除援用原審及發回前本院前審提出者外，補提辦理離
    職交接清單為證。
    理  由
一本件被上訴人起訴主張：伊自民國九十一年九月二十二日起任
  職上訴人公司擔任機師，工作有繼續性，依勞基法第九條第一
  項規定，應為不定期契約，是兩造雖訂立五年期間之勞動契約
  ，其期間之約定，亦因違反上開強制規定而無效。上訴人並無
  勞基法第十一條各款所列得終止勞動契約之事由，竟於九十六
  年八月九日通知伊不續約，顯違反勞動法令，伊已依同法第十
  四條第一項第六款規定，於九十六年九月七日預告將於同年月
  二十一日終止契約，依勞基法第十四條第四項、第十七條規定
  ，上訴人應給付伊相當於五個月平均工資之資遣費；縱認上訴
  人得因緊縮聘僱外籍機師將伊解僱，依兩造間工作守則規定，
  上訴人亦應給付伊五個月平均工資之資遺費，又若兩造間屬定
  期契約，依系爭契約約定，上訴人亦應按二．五個月平均工資
  即美金二萬八千九百四十元為不續聘給付等情，爰求為命上訴
  人給付美金（以下除表明幣別者外，均同）五萬七千六百二十
  五元及其遲延利息之判決（被上訴人超過上開本息之請求，業
  受敗訴判決確定）。
二上訴人則以：被上訴人為外國人，兩造間之勞動契約應受就業
  服務法之規範，依該法第四十二條、第四十三條、第四十六條
  、第五十二條等規定，外國人之聘僱應成立定期契約，與本國
  勞工未盡相同。伊與被上訴人訂立五年期之契約，自屬合法，
  系爭契約於九十六年九月二十一日即因期間屆滿而消滅，被上
  訴人不得請求伊給付資遣費；況被上訴人擔任特定性工作，依
  勞基法第九條第一項規定，亦得成立定期契約。又伊公司工作
  規則業經數次修正，新規則已刪除不續聘給付條款，被上訴人
  不得本於舊規則請求給付等語，資為抗辯。
三查被上訴人自九十一年九月二十二日起於上訴人公司擔任機師
  ，兩造於同年九月二十五日訂約，契約存續期間自九十一年九
  月二十二日起至九十六年九月二十一日止等事實，為兩造所不
  爭，堪信為真實。
四查我國對於外國人之聘僱與管理，於就業服務法第五章特設明
  文規定，九十一年一月二十一日修正公布之該法第四十二條、
  第四十三條分別規定「為保障國民工作權，聘僱外國人工作，
  不得妨礙本國人之就業機會、勞動條件、國民經濟發展及社會
  安定」、「除本法另有規定外，外國人未經雇主申請許可，不
  得在中華民國境內工作」，外國人未經許可既不得在我國境內
  工作，自有別於我國勞工得自由工作及其工作權之法律保障。
  而就業服務法第四十六條第三項規定「雇主依第一項第八款至
  第十款規定聘僱外國人，須訂立書面勞動契約，並以定期契約
  為限；其未定期限者，以聘僱許可之期限為勞動契約之期限。
  續約時，亦同」，就雇主聘僱外國人從事該條第一項第八款至
  第十款之工作，明定其僱傭契約以定期為限，而未及於依其他
  各款所立勞動契約；但同法第五十二條第一項、第二項分別規
  定「聘僱外國人從事第四十六條第一項第一款至第七款及第十
  一款規定之工作，許可期間最長為三年，期滿有繼續聘僱之需
  要者，雇主得申請展延」、「聘僱外國人從事第四十六條第一
  項第八款至第十款規定之工作，許可期間最長為二年；期滿後
  ，雇主得申請展延一次，其展延期間不得超過一年」，第五十
  一條則規定雇主聘僱該條第一項各款之外國人從事工作，得不
  受第四十六條第一項、第三項、第五十二條等之限制，可見除
  第五十一條第一項各款所定之外國人外，其他外國人於我國境
  內從事第四十六條第一項各款之工作，無論其工作是否具有繼
  續性，均以經許可為限，其許可並均定有期限，與勞基法第九
  條第一項規定繼續性之工作應成立不定期契約，旨在保障勞動
  契約之存續，以維護勞工工作權之立法考量顯有不同。是就業
  服務法就雇主依同法第四十六條第一項第一款至第七款及第十
  一款規定聘僱外國人，雖未限制應訂立定期契約，但雇主基於
  該法對於外國人聘僱與管理之相關規定，而與外國人訂立定期
  契約者，自非法所不許；縱其工作具有繼續性，亦不當然適用
  勞基法第九條第一項規定，成為不定期契約。而本國雇主僱用
  外國人為飛機機師，從事航空器營運飛航工作，依「外國人從
  事就業服務法第四十六條第一項第一款至第六款工作資格及審
  查標準」第十五條規定：雇主應培訓本國籍駕駛員；第十九條
  規定：雇主聘僱外國人（外國籍駕駛員），其申請計畫應符合
  下列規定之一：(一)單、雙座駕駛員機種，雇主指派任一飛航任
  務，第一年許可全由外籍駕駛員擔任；第二年起雙座駕駛員機
  種至少一人，應由本國籍駕駛員擔任；(二)單座駕駛員機種，自
  第二年起該機種飛行總時數二分之一以上，應由本國籍駕駛員
  擔任飛行操作，但工作性質及技能特殊，經中央主管機關會商
  中央目的事業主管機關核准者，不在此限，足見聘僱外國籍航
  空器駕駛員之本國雇主，須培訓本國籍駕駛員，並使本國籍駕
  駛員逐漸取代外國籍駕駛員工作，本國雇主自無不定期僱用外
  國籍駕駛員必要，應認本國雇主僱用外國籍駕駛員，其勞動契
  約得為特定性定期契約，又被上訴人未舉證證明符合就業服務
  法第五十一條第一項各款資格，其受僱工作，應經許可，且有
  許可期間限制，上訴人辯稱伊僱用被上訴人為機師，兩造間勞
  動契約屬定期性勞動契約，兩造間勞動契約因期間屆滿未續約
  而終止等語，自可採信，被上訴人主張兩造間勞動契約應屬不
  定期勞動契約，上訴人違法通知伊終止勞動契約，伊得依勞基
  法第十四條第一項第六款規定終止兩造間勞動契約，請求上訴
  人依勞基法規定給付資遣費，若兩造間勞動契約為定期契約，
  上訴人因業務量緊縮，而終止勞動契約，伊得依工作守則規定
  ，請求給付五個月資遣費云云，自無可採。
五被上訴人另主張縱認兩造間為定期勞動契約，惟依兩造簽立勞
  動契約時，上訴人交付Ｄ版工作守則第七條約定，上訴人仍應
  給付二‧五個月不續聘給付，上訴人則否認交付Ｄ版工作守則
  ，辯稱兩造間勞動契約並無不續聘給付約定。查被上訴人就其
  主張事實，雖提出Ｄ版工作守則影本及辦理離職交接清單為證
  ，惟該離職交接清單未載明被上訴人所交回之工作守則是否為
  Ｄ版工作守則，又無法律規定雇主應保留離職員工離職時交回
  之文件，尚不得以上訴人未提出被上訴人交回之工作守則，推
  認被上訴人主張之事實為真正，被上訴人未能舉證證明兩造簽
  約時，上訴人交付之工作守則為所謂Ｄ版工作守則，且依被上
  訴人提出Ｄ版工作守則影本第五七頁記載，上訴人僱用之外籍
  機師，於試用期滿後，其以台北及高雄為基地者，不分機種每
  月均發給房屋津貼美金一千五百元（見原審北勞調字卷三七頁
  背面），而上訴人提出Ｆ版工作守則【九十二年（西元二００
  三年）四月一日修正】、Ｇ版工作守則【九十四年（西元二０
  ０五年）三月一日修正】、ＡＩ版工作守則【九十六年（西元
  二００七年）二月一日修正】之記載（見原審勞訴字卷(一)一二
  一頁、二０九頁、二八八頁），上訴人僱用之外籍機師之房屋
  津貼則以新臺幣給付，被上訴人對上訴人主張受領之房屋津貼
  向為新臺幣四萬五千元一節，並未爭執，則被上訴人受領房屋
  津貼之幣別與Ｄ版工作守則不符，且依中央銀行網站記載主要
  貿易對手通貨之匯率月資料所示，被上訴人受僱之際（九十一
  年九月）迄九十二年四月一日Ｆ版工作守則修正間，美金兌換
  新臺幣匯率均在一：三四．五八九之上，以美金一千五百元計
  算，至少可換得新臺幣五萬一千八百餘元，遠超過上訴人所給
  付之新臺幣四萬五千元，被上訴人就此給付並未曾表示異議，
  足可推認上訴人並非依Ｄ版工作守則給付房屋津貼，Ｄ版工作
  守則應非兩造簽立勞動契約時，上訴人所交付之工作守則，縱
  然上訴人未提出所謂Ｅ版工作守則，惟被上訴人未能舉證證明
  上訴人係交付Ｄ版工作守則或兩造間勞動契約有不續聘給付約
  定，其依Ｄ版工作守則或勞動契約請求上訴人給付二‧五個月
  不續聘給付，應無可採。
六綜上所述，兩造間勞動契約屬定期性勞動契約，因期間屆滿而
  終止，被上訴人非遭上訴人資遣，其請求上訴人給付資遣費，
  於法無據，又被上訴人主張縱不得依勞基法或勞動契約請求五
  個月資遣費，惟依兩造間勞動契約約定仍得請求二．五個月工
  資之不續聘給付，亦未能證明屬實，其請求亦不應准許，原審
  未察，遽命上訴人給付資遣費美金五萬七千六百二十五元本息
  ，即有未洽，上訴論旨，指摘原判決為不當，求予廢棄，非無
  理由，爰由本院廢棄此部分原判決，改判駁回被上訴人之訴以
  昭適法。
七據上論結，本件上訴為有理由。依民事訴訟法第四百五十條、
  第七十八條，判決如主文。
中    華    民    國    99    年    8     月    3     日
                    勞工法庭
                        審判長法  官  黃熙嫣
                              法  官  陳玉完
                              法  官  鄭傑夫
正本係照原本作成。
如不服本判決，應於收受送達後20日內向本院提出上訴書狀，其
未表明上訴理由者，應於提出上訴後20日內向本院補提理由書狀
（均須按他造當事人之人數附繕本）上訴時應提出委任律師或具
有律師資格之人之委任狀；委任有律師資格者，另應附具律師資
格證書及釋明委任人與受任人有民事訴訟法第466條之1第1項但
書或第2項（詳附註）所定關係之釋明文書影本。
中    華    民    國    99    年    8     月    4     日
                              書記官  廖逸柔
附註：
民事訴訟法第466條之1（第1項、第2項）：
對於第二審判決上訴，上訴人應委任律師為訴訟代理人。但上訴
人或其他法定代理人具有律師資格者，不在此限。
上訴人之配偶、三親等內之血親、二親等內之姻親，或上訴人為
法人、中央或地方機關時，其所屬專任人員具有律師資格並經法
院認為適當者，亦得為第三審訴訟代理人。

司法院資訊處製作；財團法人民間司法改革基金會備份。
